【裁判字號】    98,交抗,897
【裁判日期】    990301
【裁判案由】    聲明異議
【裁判全文】
臺灣高等法院高雄分院刑事裁定         98年度交抗字第897號
抗  告  人
即原處分機關  交通部公路總局高雄區監理所
代  表  人    劉育麟
受 處 分人    甲○○
上列抗告人因受處分人違反道路交通管理處罰條例聲明異議案件
，不服臺灣高雄地方法院中華民國98年11月30日裁定（98年度交
聲字第2993號），提起抗告，本院裁定如下：
    主  文
抗告駁回。
    理  由
一、抗告意旨略以：
  (一)有關「一行為同時觸犯刑事法律及違反行政法上義務規定，
    經檢察官依刑事訴訟法第253 條之1 為緩起訴處分後，行政
    機關得否就該違反行政法上義務再處以行政罰」之事項，法
    務部行政罰法諮詢小組第一次會議紀錄「緩起訴者乃附條件
    的不起訴處分，亦即是不起訴的一種，此觀諸刑事訴訟法第
    256 條規定自明，既為不起訴即依不起訴處理。檢察官為緩
    起訴處分時依刑事訴訟法第253 條之2 第1 項規定對被告所
    為之指示及課予之負擔，係一種特殊的處遇措施，並非刑罰
    。因此，刑事案件經檢察官為緩起訴處分確定後，宜視同不
    起訴處分確定，依行政罰法第26條第2 項規定，得依違反行
    政法上義務規定裁處之。」做成結論函釋。
  (二)道路交通管理處罰條例第35條第l 項「汽車駕駛人，駕駛汽
    車經測試檢定有下列情形之一者，處新臺幣l 萬5,000 元以
    上6 萬元以下罰鍰，並當場移置保管該汽車及吊扣其駕駛執
    照l 年；因而肇事致人受傷者，並吊扣其駕駛執照2 年；致
    人重傷或死亡者，吊銷其駕駛執照，並不得再考領：一、酒
    精濃度超過規定標準…」、第67條第6 項「汽車駕駛人違反
    本條例規定，應受吊扣駕駛執照處分，於汽車駕駛人係無駕
    駛執照駕車者，在所規定最長吊扣期間內，不得考領駕駛執
    照。」及道路交通安全規則第62條第2 項「汽車駕駛人受吊
    扣、吊銷駕駛執照處分尚未確定執行前，不得參加汽車駕駛
    執照之晉級考驗，如參加考驗取得高一級之駕駛執照資格者
    ，該項資格於受執行吊扣或吊銷駕駛執照之處分時，一併吊
    扣或吊銷，但持有機器腳踏車駕駛執照報考小型汽車駕駛執
    照者，不在此限。」、第50條第l項 「汽車駕駛執照為駕駛
    汽車之許可憑證，由駕駛人向公路監理機關申請登記，考驗
    及格後發給之。汽車駕駛人經考驗及格，未領取駕駛執照前
    ，不得駕駛汽車。」定有明文。
  (三)上開處罰酒後駕車行為規定之立法目的在於駕駛人於飲酒後
    駕車，將無法保持清晰、正常之判斷，反應及操控能力降低
    ，增加發生交通事故之危險，對於整體用路人之生命、身體
    、財產法益造成極大之侵害，故對於酒後駕車行為除科以罰
    鍰及當場移置保管該汽車外，並吊扣駕駛人之駕駛執照一年
    及命其應接受道路交通安全講習，以避免駕駛人再犯，確保
    用路人之安全。現行駕駛執照核發制度區分汽、車駕駛執照
    為2 個駕駛許可憑證，至於同屬汽車範圍，如取得較高一級
    車類之駕駛執照者，僅係取得許可範圍較廣之單一憑證，而
    非取得數個許可，此一制度施行至今已有數十年，且依此制
    度現領有駕駛執照人數達l 千餘萬人，上開制度為絕大多數
    國人所熟悉多年來並已形成法之確信。當行為人有前揭道路
    交通管理處罰條例第35條第1 項第1 款所規定之違規行為，
    而須吊扣駕駛執照時，應指「吊扣駕駛人酒後違規駕駛時，
    駕駛該違規車輛所憑之駕駛執照」，亦即已領有大客車職業
    駕駛執照者，得駕駛自用小客車，當僅領有大客車職業駕駛
    執照之人，於未領有自用小客車駕駛執照之情形下，依憑該
    大客車職業駕駛執照，酒後違規駕駛自用小客車時，亦應吊
    扣其駕駛該自用小客車所憑之大客車職業駕駛執照，如此始
    符道路交通安全規則第114 條第2 款、第53條、第61條第1
    項及道路管理處罰條例第35條第1 項第1 款、第24條第1 項
    第2 款、第68條規定之意旨。
  (四)本案異議人違規時係駕駛汽車，本案自可處罰吊扣異議人違
    規時所駕駛ZF一8705號自用小客車資格憑證之駕駛執照（即
    大客車職業駕駛執照），嗣本所依據上開法務部會議紀錄、
    道路交通管理處罰條例第35條第1 項第1 款規定及交通部97
    年1 月24日交路字第0970015997號函釋，裁處罰鍰新台幣（
    下同）4 萬9,500 元整，吊扣汽車（大客車）職業駕駛執照
    12 個 月處分，施以道安講習，於法自無不合。為加強道路
    交通管理，維護交通秩序，確保交通安全，敬請鈞院撤銷臺
    灣高雄地方法院98年11月30日98年度交聲字第2993號交通事
    件裁定，更為適法之裁定，以維法令公義原則。
二、按一行為同時觸犯刑事法律及違反行政法上義務規定者，依
    刑事法律處罰之，但其行為應處以其他種類行政罰或得沒入
    之物而未經法院宣告沒收者，亦得裁處之；前項行為如經不
    起訴處分或為無罪、免訴、不受理、不付審理之裁判確定者
    ，得依違反行政法上義務規定裁處之；行政罰法第26條定有
    明文。此乃明定對於人民違反公法上義務之行為，除因處罰
    之性質與種類不同，必須採用不同方法而為併合處罰，以達
    行政目的所必要者外，不得重複處罰之原則，以落實大法官
    釋字第503號解釋揭示「一行為不得重複處罰」之現代民主
    法治國家之基本原則，依其立法理由所載：「一行為同時觸
    犯刑事法律及違反行政法上義務規定時，由於刑罰與行政罰
    同屬對不法行為之制裁，而刑罰之懲罰作用較強，故依刑事
    法律處罰，即足資警惕時，實無為一事二罰再處行政罰之必
    要。且刑事法律處罰，由法院依法定程序為之，較符合正當
    法律程序，應予優先適用。但罰鍰以外之沒入或其他種類行
    政罰，因兼具維護公共秩序之作用，為達行政目的，行政機
    關仍得併與裁處」，甚為明瞭。依刑事訴訟法第253條之1規
    定之緩起訴處分，其中檢察官命被告為金錢給付部分，並得
    為民事強制執行名義，受處分人因緩起訴處分而剝奪其財產
    權，主觀上此一金錢給付義務具有強制性、懲罰性，雖不若
    易科罰金係以支付金錢作為自由刑之替代，惟經由緩起訴處
    分條件之履行，使其免於遭檢察官發動起訴程序，仍具有替
    代刑罰之效果，廣義而言，應屬實質刑事法律處罰，即屬於
    行政罰法第26條第1 項所稱之「刑事法律處罰」，而有行政
    罰法第26條第1 項「一事不二罰」規定之適用。準此，修正
    後道路交通管理處罰條例第35條第8 項所規定之罰金，解釋
    上亦應包括依檢察官處分命令，而向公益團體繳納捐款在內
    。故受處分人既依檢察官之緩起訴處分命令，向公益團體繳
    納捐款，即係履行檢察官為緩起訴處分命令，與受刑事處罰
    無異。至於法務部雖曾函釋認為行政罰法第26條第2 項所稱
    不起訴處分，係包括緩起訴處分在內，然緩起訴處分雖使被
    告免於刑事訴追，而與不起訴處分具有相同之效果，惟刑事
    訴訟法第253 條之1第1項係91年2 月8 日增訂，行政罰法則
    於94年2 月5 日公布，制定在後之行政罰法第26條第2 項僅
    臚列不起訴處分或無罪、免訴、不受理、不付審理之裁判確
    定者，而未將緩起訴處分納入，應係立法者有意排除，而非
    法律漏洞。且緩起訴處分既非不能證明行為人之犯罪事實，
    且有支付一定金額之實質處罰，自與行政罰法第26條第2 項
    列舉之不起訴處分等情形迥然有別，是仍無從遽為比擬而為
    相同之處置。否則，刑事被告經法院循審判程序判處罰金或
    得以易科罰金之拘役或有期徒刑，均得援用行政罰法第26條
    第1 項之規定，免於處以行政秩序罰之雙重不利益；至於藉
    由緩起訴處分而節省司法資源者，在基於實質懲罰目的而其
    財產權遭受剝奪之餘，卻仍需繳納一定金額之行政罰鍰，其
    結果勢必降低刑事被告接受緩起訴處分之意願，造成反噬緩
    起訴處分替代繁複刑事審判程序之制度性機能。行政罰法第
    26條第2 項既未將緩起訴處分列舉其中，本於例外規定從嚴
    解釋之法理，自不能將條文中不起訴處分之範圍，擴及於性
    質顯不相同之緩起訴處分。
三、次按，汽車駕駛人，駕駛汽車經測試檢定有酒精濃度超過規
    定標準之情形者，處15,000元以上60,000元以下罰鍰，並當
    場移置保管其車輛及吊扣其駕駛執照1 年，道路交通管理處
    罰條例第35條第1 項第1 款定有明文。而所謂酒精濃度超過
    規定之標準者，依道路交通安全規則第114 條第2 款之規定
    ，係指汽車駕駛人飲用酒類或其他類似物後其吐氣所含酒精
    濃度超過每公升0.25毫克或血液中酒精濃度超過0.05% 以上
    者。另按，汽車駕駛人，因違反本條例及道路交通安全規則
    之規定，受吊銷駕駛執照處分時，吊銷其持有各級車類之駕
    駛執照，道路交通管理處罰條例第68條定有明文。此規定係
    於94年12月14日修正公布，並於95年3 月1 日施行，而修正
    前之道路交通管理處罰條例第68條則係規定：「汽車駕駛人
    ，因違反本條例及道路交通安全規則之規定，受吊扣或吊銷
    駕駛執照處分時，吊扣或吊銷其持有各級車類之駕駛執照」
    ，觀其修法意旨，係以「原條文將違規駕駛人所持有之各級
    車類駕駛執照一併吊扣或吊銷，失之過酷，影響人民工作及
    生活甚鉅」為由，而刪除吊扣駕駛人駕駛執照時，應吊扣駕
    駛人持有各級車類駕駛執照之規定。是依現行道路交通管理
    處罰條例，已無得吊扣駕駛人所持有他級駕駛執照之依據存
    在。從而，於為吊扣駕駛人駕駛執照之處分時，自僅得吊扣
    駕駛人違規時所駕駛該級車類之駕駛執照，以限制其繼續駕
    駛該級車類行駛道路之權利，若駕駛人並無該級車類之駕駛
    執照，即無從執行吊扣駕駛執照之處分，而僅係應否依道路
    交通管理處罰條例第22條第1 項規定處罰駕駛人之問題。末
    按，行政行為對人民課以一定之義務或負擔，或造成人民其
    他之不利益時，其所採取之手段，與行政機關所追求之目的
    間，必須有合理之聯結關係存在，亦即不得違反「不當聯結
    禁止原則」，若欠缺此聯結關係，此項行政行為即非適法（
    最高行政法院90年度判字第1704號判決意旨參照）。
四、經查：
  (一)本件受處分人即異議人甲○○於民國（下同）97年4 月5 日
    晚上19時50分許，酒後駕駛車牌號碼ZF-8705 號自用小客車
    ，行經高雄縣仁武鄉○○路38之1 前，為警攔查並對受處分
    人實施吐氣酒精濃度測試，測得其呼氣酒精濃度達每公升
    0.65毫克，經警以受處分人違反道路交通管理處罰條例第35
    條第1 項第1 款規定開單舉發。受處分人上開酒駕行為，同
    時觸犯刑法第185 條之3 公共危險罪，經臺灣高雄地方法院
    檢察署檢察官於97年4 月30日以97年度偵字第10896 號為緩
    起訴處分，其期間為1 年，並命受處分人應於緩起訴處分確
    定之翌日起4 個月內，應向「高雄市政府社會局家庭暴力暨
    性侵害防治中心」支付4 萬元，上開緩起訴處分經臺灣高等
    法院高雄分院檢察署於97年5 月19日駁回再議確定，受處分
    人業於期限內之97年6 月18日履行繳納上開緩起訴處分之負
    擔4 萬元，惟原處分機關就前開同一酒駕行為，仍於98年10
    月23日對受處分人裁處罰鍰新台幣49,500元、吊扣大客車職
    業駕駛執照12個月，並施以道安講習等處分，以上有臺灣高
    雄地方法院檢察署97年度偵字第10896 號緩起訴處分書、台
    灣高等法院檢察署97年度上職議字第2537號處分書、臺灣高
    等法院被告前案紀錄表、交通部公路總局高雄區監理所高監
    自裁字第裁80-N00000000號違反道路交通管理事件裁決書、
    酒精濃度測試單、高雄縣政府警察局97年4 月5 日高警交字
    第N00000000 號舉發違反道路交通管理事件通知單及其送達
    證書各等1 份附卷可稽（見原審卷第6-10、14頁）。然上開
    緩起訴處分所附加受處分人應向「高雄市政府社會局家庭暴
    力暨性侵害防治中心」支付4 萬元之金錢給付條件，亦屬行
    政罰法第26條第1 項所稱之「刑事處罰」，已詳如前揭論述
    分析，就此範圍內，不應重複處罰。原處分機關裁罰之金額
    新台幣49,500元，其中4 萬元部分（原審裁定誤載為45000
    元），已為緩起訴效力所及，此部分自不得再重複處罰，其
    餘9,500 元部分，抗告人自仍得加予處罰。
  (二)本件受處分人領有普通小型汽車駕駛執照及大客車職業駕駛
    執照，此有駕照基本資料在卷可稽，受處分人前揭酒後駕駛
    車牌號碼ZF-8705 號自小客車行為，經警實施吐氣酒精濃度
    測試，檢測結果其酒後吐氣所含酒精濃度達每公升0.65毫克
    ，已超過道路交通安全規則第114 條第2 款所規定每公升0.
    25毫克之標準，已詳如前述，受處分人既係駕駛自用小客車
    違反道路交通管理處罰條例第35條第1 項第1 款之規定，依
    法僅能吊扣其所依憑駕駛之自用小客車駕駛執照，並無得吊
    扣其持有之他級駕駛執照之依據。倘因此而將其職業大客車
    駕駛資格一併予以吊扣，則係屬不當聯結受處分人駕駛自用
    小客車之違規行為與其職業大客車之駕駛資格，此種不當聯
    結即構成處分之違法，而有撤銷之原因。況行政行為，採取
    之方法所造成之損害不得與欲達成目的之利益顯失均衡，行
    政程序法第7 條第3 款定有明文及行政罰法第18條意旨可參
    ，本件原處分機關以受處分人酒後違規駕駛自用小客車，竟
    吊扣其職業大客車駕駛執照，雖可達成限制駕駛人繼續駕駛
    汽車之目的，惟亦同時造成限制駕駛人繼續駕駛大客車之結
    果，所造成之損害已與欲達成目的之利益顯失均衡。且依前
    開論述分析，本件受處分人行為時之道路交通管理處罰條例
    第68條，既已將「吊扣」各級車類之規定予以刪除，原處分
    機關自不能逕行處分吊扣受處分人其他車種之駕駛執照。準
    此，原處分機關因受處分人駕駛自用小客車而有酒駕違規行
    為，而逕行吊扣其職業大客車駕駛執照代之，顯已逾越道路
    交通管理處罰條例第68條之規範意涵及範圍，自難謂係適法
    之處分。
五、綜上所述，本件抗告人即原處分機關裁決受處分人罰鍰49,
    500 元部分，依上開說明，其中4 萬元之裁罰，已為緩起訴
    效力所及，核屬重複處罰，於法即有未合。至於吊扣駕照部
    分，原處分機關依法僅得吊扣受處分人違規當時所駕駛之車
    輛種類即自用小客車之駕駛執照，亦詳如前述，乃竟吊扣受
    處分人職業大客車駕照，核非屬適法之處分，原審因而將原
    處分撤銷，改諭知「處罰鍰新臺幣玖仟伍佰元，並應吊扣小
    型車普通駕駛執照拾貳個月及接受道路交通安全講習」，並
    敘明受處分人未異議之道路安全講習處分部分，一併撤銷改
    為相同內容諭知之法律理由，核原裁定認事用法，均無違誤
    ，抗告意旨，仍執陳詞，指摘原裁定不當，為無理由，應予
    駁回。
六、據上論結，應依道路交通案件處理辦法第26條，刑事訴訟法
    第412 條，裁定如主文。
中    華    民    國    99    年    3     月     1     日
                刑事第五庭    審判長法  官  曾永宗
                                    法  官  任森銓
                                    法  官  鍾宗霖
以上正本證明與原本無異。
不得再抗告。
中    華    民    國    99    年    3     月    1     日
                                    書記官  邱麗莉

司法院資訊處製作；財團法人民間司法改革基金會備份。
